【裁判字號】    88,交上訴,101
【裁判日期】    890119
【裁判案由】    過失致死
【裁判全文】
臺灣高等法院刑事判決                  八十八年度交上訴字第一一號
    上  訴  人
    即  被  告  甲○○
    右一人
    選任辯護人  陳峰富
                周俊智
                蘇飛健
右上訴人，因業務過失致死案件，不服臺灣板橋地方法院八十七年度交訴字第二九號
，中華民國八十八年六月二十三日第一審判決（起訴案號：臺灣板橋地方法院檢察署
八十六年度偵字第一二五二四號）提起上訴，本院判決如左：
    主      文
上訴駁回。
    事      實
一、甲○○係台北縣板橋市○○路十五號中興醫院外科醫師，為從事醫療業務之人。
    緣被害人蕭源茂於八十六年四月十七日晚上六時五十分許，酒後在中和市○○路
    五二一號前未依規定行走行人穿越道，疏於注意左右來車貿然穿越中正路致遭蔡
    進陽（業已判刑確定）駕駛之自用小客車，疏未注意車前狀況並隨時採取必要之
    安全措施而撞及，使蕭源茂受有胸部外傷合併左側鎖股骨折，左側第四、五、六
    、七肋骨骨折及皮下淤傷、浮腫，左前臂深部撕裂傷深及肌腱斷裂，雙下肢多處
    擦挫傷等傷害。蕭源茂於當晚七時三十分許，為救護車緊急送至板橋市○○路十
    五號板橋中興醫院急救，由急診室醫師甲○○診治。鄭醫師本應注意蕭源茂遭猛
    烈撞擊後，造成胸部外傷合併左側第四、五、六、七肋骨骨折，有引起血胸皮下
    氣腫、呼吸運動受限制及呼吸聲音減低之可能，須優先加以處理；並須密切觀察
    呼吸狀況，於必要時須插管引流血胸或氣胸及固定左胸廓以避免因肋骨斷裂，造
    成有可能引起之胸廓逆理運動而引起之呼吸困難致死，竟疏未注意，僅就蕭源茂
    左前臂之開放性傷口及斷裂之肌腱作處理，遷延至當晚十時十分許，將蕭源茂送
    入手術室準備施行傷口擴創術時，因發現蕭茂源呼吸微弱，胸廓擴張不全，經施
    以急救，延至翌日（四月十八日）凌晨三時十分，蕭源茂仍因胸部出血、肋骨骨
    折及心肺衰竭死亡。
二、案經台北縣警察局中和分局報請及蕭源茂之子乙○○訴請台灣板橋地方法院檢察
    署檢察官偵查起訴。
    理      由
一、訊據上訴人即被告（以下簡稱被告）甲○○對於被害人蕭源茂之死亡矢口否認有
    何過失，辯稱：被害人於八十六年四月十七日晚間七時許到院時，滿口酒味，依
    診斷書記載胸部外傷合併左側鎖骨骨折、左側肋骨第四、五、六、七肋骨骨折、
    左前臂深部撕裂傷及肌腱斷裂、雙下肢多處擦瘀傷，不適宜實施麻醉治療，渠乃
    安排住院手術前之準備，且當時被害人血壓、心跳尚堪穩定，無盜汗現象，而Ｘ
    光片顯示並無內出血跡象，因此渠專業判斷，無從實施任何緊急治療措施，僅能
    靜待被害人酒精濃度降低，始能對其左前臂撕裂傷部分，施以麻醉及外科手術治
    療。嗣於當晚十時十分許，被害人進入開刀房，準備接受傷口檢查施行傷口擴創
    術時，當時被害人意識清楚，並向開刀房小姐表示前臂傷口疼痛，渠並於手術前
    向家屬告知被害人胸部挫傷及傷口嚴重骯髒情事，此時被害人突然心跳漸緩，呼
    吸微弱胸部擴張不全，渠乃立即採行氣管內插管並實施心肺復甦急救，後渠再度
    向家屬解釋因血壓、心跳不穩定，無法上麻醉處理左前臂傷口，並於翌日凌晨將
    被害人移至加護病房以ＣＰＲ急救，當時所拍Ｘ光判斷並無血胸氣胸情事，迄凌
    晨三時二十分因心肺衰竭死亡，渠所為之醫療行為並無任何疏失云云。
二、惟查：被害人係因胸部出血、肋骨骨折及心肺衰竭死亡，業經台灣板橋地方法院
    檢察署檢察官督同檢驗員到場相驗屬實，製有相驗筆錄、驗斷書、相驗屍體證明
    書附卷可稽。再經原審傳訊台灣板橋地方法院檢察署檢驗員魏南榮到庭證稱，被
    害人肋骨斷裂、凹陷，嚴重骨折，判定胸腔內大量出血。如果出血嚴重按壓胸部
    ，口鼻會出血等語，而台灣板橋地方法院檢察署驗斷書二，局部勘驗頭頸部分，
    亦明白記載鼻孔溢出血水，足見蕭源茂死亡時鼻孔溢出血水，為胸部大量出血致
    死，應無疑義。
三、被害人遭撞擊後，造成之胸部外傷合併左第四、五、六、七肋骨骨折，引起血胸
    皮下氣腫、呼吸運動受限制及呼吸聲音減低，都急需立刻加以處理，雖然當時入
    院時血壓維持在一百二十、八十ＭＭＨＧ，脈搏每分鐘八十二次，呼吸每分鐘二
    十二次，血色素十五點四ＧＭ，心電圖正常，胸部Ｘ光看不出有大量胸腔內出血
    等，惟胸部外傷之處理，遠比左臂傷口及肌腱裂斷之手術處理要優先；如須密切
    觀察呼吸狀況，於必要時須插管引流血胸或氣胸及固定左胸廓以避免因肋骨斷裂
    ，造成有可能引起之胸廓逆理運動而引起之呼吸困難等事實，有行政院衛生署醫
    事審議委員會第八六一四一號鑑定書在卷可參。足見被害人於送醫後雖經Ｘ光照
    射無大量出血情形，然被害人經猛烈撞擊，造成肋骨嚴重骨折、凹陷，依醫學常
    理判斷，應有出血之情形，被告甲○○應能注意，依當時之情形，並無不能注意
    之情形，竟僅就被害人之左前臂傷口為處理，置胸部之致命傷害於不顧，顯有過
    失。被告於原審法院供稱在晚上十一點多蕭源茂情況危急照第二次Ｘ光時，發現
    肋骨有四根骨折，即想到可能內出血，曾插空針測試，惟並無出血現象云云，按
    被告及護士李佳慧、蔡美雯、苗道文在偵查庭均未供稱被告曾作插針測試，且告
    訴人亦未見被告有此動作，純屬被告卸責之詞，不足採信。
四、本件車禍肇事者蔡進陽於偵查中供稱：「由員山派出所再用警車載我到中興醫院
    ，到了時間約七時五十分許，我到的時候，林再生已經無礙，只是腳有一點紅腫
    ，而且醫師（指被告甲○○）也講說蕭源茂沒有關係，要等到晚上十點才要為蕭
    源茂做手部受傷的外科手術，而且醫師也講說照過Ｘ光片，頭胸部都沒有問題，
    而且在等著要做手術這段期間將近三個多小時，蕭源茂一直在講說很痛，我們就
    跑去催護士叫醫師趕快處理，但他們都說已經都排好手術時間，不願意更動，直
    到當晚十時三十分許才真正做手術，而且醫師向我們說，蕭源茂喝醉酒，酒精濃
    度很高，不能打止痛劑，怕有副作用。而且推到手術室後，才說他肋骨斷二根，
    而在此之前，根本沒有做醫療處理，而且大約在十一時才開始急救，直到翌日三
    點許，才宣佈急救無效。」（見偵查卷地十一、十二頁），故由蔡進陽以上供詞
    ，可見被告因當日病患眾多，竟疏於注意，錯誤診斷蕭源茂只有皮肉外傷，延至
    晚上十一點多蕭源茂情況危急時，被告才發現蕭源茂有肋骨骨折現象，且自晚上
    七點半至十點半被告均未對蕭源茂作任何治療。
五、告訴人乙○○在警訊中亦供稱：「直到晚上二十時五分許才進入Ｘ光室檢查，當
    時於外面等候時醫院都無醫生護士在旁照料，照完Ｘ光後，等候醫師來解釋檢驗
    報告，我訊問醫師狀況，醫師告訴我所照出來的三張Ｘ光片，只有嚴重外傷，沒
    有骨折，因為我父親有飲酒所以不能馬上治療外傷，要等候至晚上二十二時許才
    可以治療」「之後他又告訴我們住院觀察，等二十二時許再開刀治療手部，之後
    就送至四樓五二一號病房，等候酒醒治療，其間我父親一直叫痛，但意識還很清
    醒，但我父親一直叫胸部疼痛，後來住院醫師（應為護理師之誤）看了Ｘ光片才
    發覺肋骨斷了兩根，我們通知要趕快處理，護士告訴我們醫師在開另外一人的刀
    ，要等到二十二時才能開刀，我們只能等到二十二時才能治療手部，二十二時許
    護士才來將我父親推入手術房外等候，等了約二、三十分鐘，才進入手術房，直
    到晚上二十三時三十分許才知道很嚴重，肋骨斷了四根，及鎖骨骨折，也沒有動
    手術，才開始急救，當時我們進入手術房才知道沒有進行手術，而是在急救，告
    訴我們情況危急，要我們準備善後，才推至加護病房急救，但是急救已經無效。
    」（見相驗卷第十一、十二頁），故由告訴人乙○○上開供詞亦足證被告確有避
    重就輕診斷錯誤及延誤治療之過失。被告辯稱其醫療行為並無任何疏失，委無可
    採。
六、被告又辯稱有密切觀察蕭源茂之病況及呼吸狀況云云。按如要密切觀察蕭源茂之
    病況，應係在急診室或加護病房內隨時注意密切觀察，又何以將蕭源茂送入四樓
    五二一號普通病房？而被告當晚仍一直在門診看患者，已據其自承在卷，且據告
    訴人到庭稱：「蕭源茂一直叫胸部疼痛未獲重視，拖延至晚上十點多才將被害人
    推入手術室作手部外傷治療，被告仍辯稱有對蕭源茂作積極治療，並有密切觀察
    其病況及呼吸狀況云云，應屬無稽。
七、又由被告在原審法院提出之「外傷高級救命術」第二十六頁明白記載「許多胸部
    外傷又十分緊急須要早期迅速且適當的處理才能挽回患者的生命，其中只有百分
    之十五的患者須要開胸手術治療，百分之八十五的患者都可以經由曾經參與本課
    程的學員以簡單的方法處理後挽回患者的生命」（見原審卷被告八十七年四月十
    三日所提辯護一狀證物三），可知對胸部外傷患者如採取必要迅速且適當的治療
    ，應不致喪命，是本件被告之業務過失與蕭源茂之死亡有相當因果關係。
八、本院就被告質疑事項函送國立台灣大學醫學院附設醫院鑑定，茲據該院八十八年
    十一月十九日以八八校附秘字第二五一一九號函復鑑定結果稱：經查本院病歷紀
    錄，病人蕭源茂（以下簡稱蕭先生）因早期胃癌於七十五年十月二十四日住入本
    院外科部病房，於同年十月二十九日接受胃亞全切除術，同年十一月十日出院。
    七十八年九月八日至本院外科門診做最後一次追蹤。蕭先生所患胃癌與是否飲酒
    及車禍撞擊而加重病情無關。病人因車禍導致左胸處肋骨骨折、鎖骨骨折，以及
    多處外傷血腫，胸部Ｘ光檢查顯示，除肋骨骨折外，併合併胸內血腫，此種大規
    模的撞車，足以使肺部挫傷，嚴重受損，只是Ｘ光尚未表現出來。Ｘ光無氣血胸
    而病人有肋骨骨折時，通常應給予止痛固定，並隨時觀察其呼吸及心臟狀況。肋
    骨骨折造成胸內大量出血，心跳會加快，心肺復甦術（ＣＰＲ）有可能造成病人
    氣胸或血胸等情，本件被告身為專業醫師，應知車禍病患之治療為分秒必爭之生
    死關頭，而病患遭汽車猛烈撞擊（蕭源茂胸部擦挫傷嚴重，見相驗卷第二四頁台
    灣板橋地方法院檢察署驗斷書），常有內出血及骨折現象，詎被告竟疏於注意，
    誤判蕭源茂僅為皮肉外傷，未能立即檢查蕭源茂有無內出血、骨折等症狀，竟延
    誤三小時後，僅就蕭源茂之左前臂傷口為處理，置胸部之致命傷害於不顧，致蕭
    源茂因被告之錯誤診斷及延誤治療而死亡，被告顯有過失，且其過失行為與蕭源
    茂之死亡有相當因果關係。
九、本件認定被害人於送醫時意識清楚，尚能與醫護人員談笑，且所受上開受傷情形
    並非立即之致命傷，而送醫距離死亡時有八小時之久，茍被告甲○○能於被害人
    送醫時立即施以必要之救護措施，被害人應無死亡之可能，故蔡進陽之過失行為
    並未能單獨導致被害人死亡，與被害人死亡之間無相當因果關係，核被告甲○○
    所為係犯刑法第二百七十六條第二項之業務過失致人於死罪。原審以被告過失犯
    行事證明確，適用上開法條，審酌被告之素行、過失程度、所生危害、並犯罪後
    態度等一切情狀，判處有期徒刑一年，經核認事用法，俱無違誤，量刑亦斟酌妥
    適，被告上訴意旨仍執陳詞否認有過失，難認有理由，應予駁回。
據上論斷，應依刑事訴訟法第三百六十八條判決如主文。
本案經檢察官覃正祥到庭執行職務。
中     華     民     國    八十九   年      一        月      十九      日
                             臺灣高等法院刑事第二庭
                                 審判長法  官  戴  章  甫
                                       法  官  林  銓  正
                                       法  官  黃  金  富
右正本證明與原本無異。
如不服本判決應於收受送達後十日內向本院提出上訴書狀，其未敘述上訴之理由者並
得於提起上訴後十日內向本院補提理由書（均須按他造當事人之人數附繕本）。
                                       書記官  鄭  靜  如
中     華     民     國    八十九   年       一       月      二十一    日
附錄：本案論罪科刑法條全文
刑法第二百七十六條第二項
從事業務之人，因業務上之過失犯前項之罪者，處五年以下有期徒刑或拘役，得併科
三千元以下罰金。


司法院資訊處製作；財團法人民間司法改革基金會備份。
